最高法院民事判決　　　　　　　　　　　　　　　　八十八年度台上字第八六三號
　　上　訴　人　乙○○
　　被 上訴 人　甲○○
　　訴訟代理人　林辰彥律師
　　複 代理 人　黃淑怡律師
　　　　　　　　陳志勇律師
右當事人間異議之訴事件，上訴人對於中華民國八十七年六月二日台灣高等法院第二
審更審判決 (八十六年度重上更(二)字第一八○號)，提起上訴，本院判決如左：
    主  文
上訴駁回。
第三審訴訟費用由上訴人負擔。
    理  由
本件被上訴人主張：坐落臺北市○○區○○段三小段四二號，面積○‧○三八五公頃
、同段四三號，面積○‧○○九五公頃二筆土地應有部分二分之一；及坐落系爭四二
號土地上建物，即門牌同區○○街六○巷三號二層樓房（下稱系爭房地），雖登記為
伊前妻張純鳳名義，實係伊二人所共有，應有部分各為二分之一，依修正前民法第一
千零十六條及一千零十七條第二項之規定，系爭房地二分之一應有部分所有權，應歸
伊所有。詎上訴人竟以其對張純鳳之債權，向法院聲請拍賣系爭房地所有權全部等情
，求為撤銷臺灣士林地方法院 (下稱士林地院）八十二年度民執富字第四○○七號強
制執行事件就伊所有系爭房地應有部分二分之一所為強制執行程序之判決（被上訴人
另請求撤銷同小段五○號土地應有部分之強制執行程序部分，經第一審判決其敗訴，
未據其聲明不服，已告確定）。
上訴人則以：台灣高等法院八十一年度重上字第一○五號確定判決係給付判決，於未
移轉登記前，被上訴人尚不得主張對系爭房地有二分之一共有權。又該判決既認定系
爭房地係訴外人張明芳及張溉夫婦出資購買，贈與被上訴人及張純鳳，即非被上訴人
及張純鳳所購置，當無修正前民法第一千零十七條之規定之適用。系爭房地全部登記
與張純鳳，被上訴人與張純鳳婚姻關係存續中，始終未對本件房地主張任何權利，足
見系爭房地乃張純鳳之父張明芳及張純鳳之公婆合買，贈與張純鳳，而全部登記為張
純鳳所有等語，資為抗辯。
原審斟酌全辯論意旨及調查證據之結果，以：系爭土地係被上訴人與張純鳳婚姻關係
存續中，於民國五十五年十月十九日，以被上訴人之母江淑資及被上訴人前妻張純鳳
為買主，向訴外人葉思仲等買受，總價為新台幣（以下同）十萬一千七百九十五元，
其中六萬五千元，係以張純鳳之父張明芳之支票支付，一萬一千元係以張純鳳服務之
台灣合會儲蓄公司所簽發之支票支付，另四千元以現金給付，有不動產買賣契約書附
士林地院八十年度重訴字第一三○號卷可稽。系爭房屋造價為六萬三千五百五十元，
亦有建築物使用申請書足按，並經原審查明屬實。土地及房屋共支付十六萬五千三百
四十五元，亦為士林地院八十年度重訴字第一三○號、原法院八十一年度重上字第一
○五號、最高法院八十一年度台上字第二八○○號，被上訴人與張純鳳間變更所有權
名義訴訟事件確定之事實，有上開民事判決在卷足憑，兩造對於該事實亦不爭執。被
上訴人係由其父母提供九萬餘元為購地、造屋價款之一部分，其餘房屋建造工資則由
張純鳳之父張明芳支付，此有張純鳳寄予被上訴人之信函，多次提及被上訴人之父母
支付九萬餘元可證。士林地院八十年度重訴字第一三○號、台灣高等法院八十一年度
重上字第一○五號、最高法院八十一年度台上字第二八○○號確定判決，亦以：比較
張明芳及被上訴人父母各自付出之金額，差距非大，可見彼等係各自出資為被上訴人
及張純鳳置產。參以系爭房地直接登記張純鳳名義迄今，張明芳與被上訴人父母，從
未要求將房地改登記為張明芳或被上訴人父母所有，及張純鳳表示系爭房地係伊及被
上訴人所有等情，足見張明芳及被上訴人父母已將系爭房地贈與該兩造共有，並斟酌
張明芳及被上訴人父母所出金額差距非大，約略相等，並參照民法第八百十七條第二
項：各共有人之應有部分不明者，推定其為相等之規定，因而認定：被上訴人與張純
鳳就系爭房地各有二分之一應有部分所有權，則被上訴人主張伊就系爭房地有二分之
一所有權，堪信為真實。系爭二分之一房地所有權雖登記為張純鳳名義，但係被上訴
人與張純鳳婚姻關係存續中所取得，被上訴人二分之一應有部分，既係被上訴人父母
出資購置，贈與被上訴人，被上訴人復否認將該應有部分贈與張純鳳，張純鳳寄予被
上訴人之存證信函並自認其為系爭房屋所有權人之一，權利範圍二分之一，有士林地
院八十年度重訴字第一三○號民事判決在卷可憑。是系爭房地被上訴人二分之一應有
部分，始終未曾贈與張純鳳，張純鳳對此亦不爭執，上訴人抗辯系爭房地係張純鳳之
父及其公婆所贈與而全部登記為張純鳳所有云云，不足採信。又被上訴人已陳稱伊並
未將其二分之一應有部分，信託登記於張純鳳，況被上訴人與張純鳳間倘有信託關係
存在，被上訴人逕以終止信託關係，請求返還不動產移轉登記即可，何須於八十年對
於系爭房地提起變更所有權名義之訴訟？且張純鳳所提被上訴人於八十年一月十一日
所立切結書，亦表示願將對於系爭房地所有之二分之一所有權贈與三個子女，益證被
上訴人享有系爭房地二分之一所有權。上訴人復未舉證證明被上訴人與張純鳳間信託
關係如何成立？上訴人抗辯張純鳳與被上訴人間有信託關係存在云云，亦無可取。又
依前開台灣高等法院八十一年度重上字第一○五號民事確定判決，認定系爭房地為被
上訴人及張純鳳受贈之財產，其所有權應有部分二分之一為被上訴人所有，係依據修
正前民法第一千零十七條第二項之規定而取得，並非依據法律行為而取得該不動產物
權，此與民法第七百五十八條所定依法律行為而取得不動產物權，非經登記，不生效
力之情形不同。上訴人所辯：被上訴人未依前揭確定判決移轉登記之前，不生物權移
轉效力云云，亦無足取。按夫妻未以契約約定夫妻財產制，其於夫妻婚姻關係存續中
所取得之不動產，如非妻之原有財產或特有財產，則雖登記為妻之名義，依修正前民
法第一千零十六條及一千零十七條第二項規定，仍為夫之所有。因妻負債而成立執行
名義，妻之債權人聲請查封該不動產，其夫自得提起執行異議之訴。系爭房地二分之
一應有部分，既係被上訴人與其前妻張純鳳於婚姻關係中所取得之不動產，雖登記為
張純鳳之名義，但依修正前民法第一千零十六條及一千零十七條第二項之規定，系爭
房地應歸被上訴人所有，並經被上訴人提起變更所有權名義訴訟，判命張純鳳應將系
爭房地應有部分二分之一變更登記為被上訴人名義確定，足證系爭房地應有部分二分
之一確為被上訴人所有。上訴人為張純鳳之債權人，聲請就系爭房地所有權全部為執
行，於法即有未合。被上訴人本於所有權人地位提起第三人異議之訴，請求撤銷士林
地院八十二年度民執富字第四○○七號清償票款執行事件，就系爭房屋應有部分二分
之一所為之強制執行程序，為有理由，應予准許，為其心證之所由得，並說明對兩造
其餘攻擊防禦方法之取捨意見，因而維持第一審所為上訴人敗訴判決，駁回其上訴，
經核於法洵無違誤。上訴論旨，徒就原審取捨證據、認定事實之職權行使，指摘原判
決不當，聲明廢棄，不能認為有理由。
據上論結，本件上訴為無理由。依民事訴訟法第四百八十一條、第四百四十九條第一
項、第七十八條，判決如主文。
中      華      民      國    八十八    年      四      月    二十三    日
                              最高法院民事第五庭
                                  審判長法官  洪  根  樹
                                        法官  謝  正  勝
                                        法官  劉  福  來
                                        法官  黃  熙  嫣
                                        法官  曾  煌  圳
      右正本證明與原本無異
                                              書  記  官
中      華      民      國    八十八    年      五      月     十三     日
